ACORDAO-COMPLETO-2340092

ACÓRDÃO 2468/2019 ATA 7/2019 - PRIMEIRA CÂMARA

VISTOS, relatados e discutidos estes autos de tomada de contas especial, instaurada pelo Fundo Nacional de Saúde/Ministério da Saúde (FNS/MS) , em desfavor da Drogaria Balneário Ltda./Farmácia Popular – ME e de seu sócio, Sr. Jorge Gomes Junior, em razão da aplicação irregular dos recursos do Sistema Único de Saúde (SUS) no âmbito do Programa Farmácia Popular do Brasil – Aqui Tem Farmácia Popular (PFPB) , Município de Vila Velha/ES, no período de 1º/1/2012 a 14/8/2013,
ACORDAM os Ministros do Tribunal de Contas da União, reunidos em sessão da Primeira Câmara, ante as razões expostas pelo Relator, em:
9.1. considerar revéis, para todos os efeitos, a sociedade empresária Drogaria Balneário Ltda./Farmácia Popular - ME (CNPF 12.430.217/0001-10) e o Sr. Jorge Gomes Junior (CPF XXX.719.746-XX) , dando-se prosseguimento ao processo, nos termos do art. 12, § 3º, da Lei 8.443/1992 c/c o art. 202, § 8º, do RI/TCU; 
9.2. com fundamento nos arts. 1º, inciso I, 16, inciso III, alíneas “c” e “d”, da Lei 8.443/1992 c/c os arts. 19, caput, e 23, inciso III, da mesma lei, e com os arts. 1º, inciso I, 209, inciso III e IV, 210 e 214, inciso III, do Regimento Interno do TCU, julgar irregulares as contas da sociedade empresária Drogaria Balneário Ltda./Farmácia Popular - ME (CNPF 12.430.217/0001-10) e do Sr. Jorge Gomes Junior (CPF XXX.104.607-XX) , condenando-os, em solidariedade, ao pagamento das quantias a seguir especificadas, com a fixação do prazo de quinze dias, a contar da notificação, para comprovarem, perante este Tribunal (art. 214, inciso III, alínea “a”, do Regimento Interno) , o recolhimento da dívida aos cofres do Fundo Nacional de Saúde, atualizada monetariamente e acrescida dos juros de mora, calculados a partir das datas discriminadas até a data do recolhimento, e com o abatimento de valores acaso já satisfeitos, na forma prevista na legislação em vigor:
	Data do fato gerador
	Valor histórico (R$) 

	27/04/2012
	437,94

	13/06/2012
	1.035,00

	14/06/2012
	521,52

	26/07/2012
	1.247,70

	27/07/2012
	414,6

	23/08/2012
	2.151,50

	24/08/2012
	1.123,23

	10/09/2012
	347,49

	10/09/2012
	1.936,20

	11/10/2012
	1.611,10

	15/10/2012
	694,98

	09/11/2012
	3.494,70

	20/11/2012
	1.443,42

	18/12/2012
	1.903,70

	19/12/2012
	588,06

	30/12/2012
	2.553,76

	30/12/2012
	3.958,50

	19/02/2013
	5.112,65

	07/03/2013
	6.067,50

	14/03/2013
	10.203,30

	15/03/2013
	8.883,29

	31/03/2013
	11.470,24

	31/03/2013
	15.520,20

	19/04/2013
	12.226,80

	29/04/2013
	8.401,77

	04/06/2013
	3.520,30

	05/06/2013
	2.409,31

	28/06/2013
	455,74

	28/06/2013
	962,2

	31/07/2013
	896,7

	31/07/2013
	535,74

	02/09/2013
	2.569,70

	02/09/2013
	562,66

	01/10/2013
	281,33

	02/10/2013
	3.157,20

9.3. aplicar à sociedade empresária Drogaria Balneário Ltda./Farmácia Popular - ME (CNPF 12.430.217/0001-10) e ao Sr. Jorge Gomes Junior (CPF XXX.104.607-XX) , individualmente, a multa prevista no art. 57 da Lei 8.443/1992 c/c o art. 267 do Regimento Interno, no valor de R$ 75.000,00 (setenta e cinco mil reais) para cada, com a fixação do prazo de quinze dias, a contar da notificação, para comprovarem, perante este Tribunal (art. 214, inciso III, alínea “a”, do Regimento Interno) , o recolhimento das dívidas aos cofres do Tesouro Nacional, atualizadas monetariamente desde a data deste acórdão até a do efetivo recolhimento, se pagas após o vencimento, na forma da legislação em vigor;
9.4. autorizar, desde logo, nos termos do art. 28, inciso II, da Lei 8.443/1992 c/c o art. 219, inciso II, do RI/TCU, a cobrança judicial das dívidas, caso não atendidas as notificações; e
9.5. encaminhar cópia desta deliberação ao Procurador-Chefe da Procuradoria da República no Espírito Santo, nos termos do § 3º do art. 16 da Lei 8.443/1992 c/c o § 7º do art. 209 do Regimento Interno do TCU, para adoção das medidas cabíveis.

Tomada de contas especial instaurada pelo Fundo Nacional de Saúde/Ministério da Saúde (FNS/MS), em desfavor da Drogaria Balneário Ltda./Farmácia Popular - ME, solidariamente com o Sr. Jorge Gomes Junior, em razão da aplicação irregular dos recursos do Sistema Único de Saúde (SUS) no âmbito do Programa Farmácia Popular do Brasil  Aqui Tem Farmácia Popular (PFPB), localizada no Município de Vila Velha/ES, no período de 1/1/2012 a 14/8/2013.

Primeira Câmara

Fundo Nacional de Saúde - MS.

3. Interessados/Responsáveis:
3.1. Responsáveis: Drogaria Balneario Ltda. - ME (12.430.217/0001-10); Jorge Gomes Junior (XXX.104.607-XX).

13.1. Ministros presentes: Walton Alencar Rodrigues (Presidente), Bruno Dantas e Vital do Rêgo.
13.2. Ministro-Substituto convocado: Augusto Sherman Cavalcanti (Relator).
13.3. Ministro-Substituto presente: Weder de Oliveira.

AUGUSTO SHERMAN

Adoto como relatório excerto da instrução à peça 36, anuída pelo respectivo corpo diretivo (peças 37-38) e, em quota singela, pelo MP/TCU (peça 39) :
“INTRODUÇÃO
1. Cuidam os autos de tomada de contas especial instaurada pelo Fundo Nacional de Saúde/Ministério da Saúde (FNS/MS) , em desfavor da Drogaria Balneário Ltda./Farmácia Popular - ME, sociedade empresária limitada, solidariamente com o Sr. Jorge Gomes Junior, em razão da aplicação irregular dos recursos do Sistema Único de Saúde (SUS) no âmbito do Programa Farmácia Popular do Brasil – Aqui Tem Farmácia Popular (PFPB) , em Drogaria Balneário Ltda./Farmácia Popular - ME, localizada no Município de Vila Velha/ES, no período de 1º/1/2012 a 14/8/2013.
HISTÓRICO 
2. O Programa Farmácia Popular do Brasil foi instituído pela Lei 10.858, de 13/4/2004, regulamentado pelo Decreto 5.090, de 20/5/2004, para cumprir diretriz da Política Nacional de Assistência Farmacêutica, no sentido de dar à população o acesso a medicamentos considerados essenciais, utilizando ou não o SUS.
3. Nos termos do Anexo LXXVII, art. 2º, da Portaria de Consolidação nº 5/2017, O PFPB consiste na disponibilização de medicamentos e/ou correlatos à população, pelo Ministério da Saúde, através de ‘Rede Própria’, constituída por Farmácias Populares, em parceria com os Estados, Distrito Federal e municípios; e pelo ‘Aqui Tem Farmácia Popular’, constituído por meio de convênios com a rede privada de farmácias e drogarias.
4. Atualmente, de acordo com o Anexo LXXVII, art. 7º, da Portaria de Consolidação nº 5/2017, na modalidade ‘Aqui Tem Farmácia Popular’, são disponibilizados gratuitamente medicamentos para o tratamento de hipertensão, diabetes e asma. Além destes, são disponibilizados, com até 90% de desconto, medicamentos para rinite, dislipidemia, doença de Parkinson, osteoporose e glaucoma e, ainda, anticoncepcionais e fraldas geriátricas.
Auditoria do Denasus e Fase Interna da TCE
5. A presente TCE originou-se de constatações do Departamento Nacional de Auditoria do SUS (Denasus) em auditoria realizada junto ao referido estabelecimento farmacêutico no exercício de 2014, com a finalidade de verificar o cumprimento das normas então vigentes sobre o Programa Farmácia Popular do Brasil, estabelecidas pelo artigo 1º do Decreto 5.090, de 20/5/2004, § 2º do art. 45 da Portaria 184/GM/MS, de 3/2/2011, e da Portaria 971/GM/MS, de 15/5/2012.
6. Diante das constatações, foi dada oportunidade de defesa aos responsáveis, em obediência aos princípios constitucionais que asseguram o direito ao contraditório e à ampla defesa, conforme consta das notificações expedidas (peças 4 e 10) , que ficaram sem respostas. 
7. Na ausência de elementos suficientes para elidir as irregularidades constatadas, e sem a comprovação de recolhimento do montante devido aos cofres públicos, o tomador de contas especial considerou subsistente o motivo que legitimou a instauração da tomada de contas especial (peça 14, p. 7-9) . 
8. O motivo que levou à instauração da tomada de contas especial foi a execução das ações do Programa Farmácia Popular do Brasil (PFPB) à margem das normas estabelecidas pelo Ministério da Saúde, constatando-se irregularidades que representavam R$ 119.042,59 à época, ao não se comprovar a aquisição por meio de notas fiscais do quantitativo de medicamentos dispensados em 2012 e 2013.
9. A fiscalização concluiu que a empresa descumpriu o § 2º do art. 27, art. 43 e inciso I do art. 44 da Portaria 184/GM/MS, de 3/2/2011, e § 2º e 3º do art. 23, art. 39, e inciso I do art. 40 da Portaria 971/GM/MS, de 15/5/2012, ao apresentar, para fins de faturamento, registro de dispensação de medicamentos em quantidade superior ao adquirido junto ao mercado distribuidor, ou seja, a empresa não apresentou notas fiscais de entrada, demonstrando incompatibilidade entre as aquisições e as dispensações dos medicamentos auditados no período compreendido entre 27/4/2012 a 2/10/2013, conforme consta nos relatórios (peça 3, p. 5-19, peça 11, p. 3-10) .
10. Em 16/10/2017, com base no Relatório Complementar de Auditoria 14156-MS/SGEP/Denasus, de 11/3/2016 (peça 11) , e com fundamento na IN TCU 71/2012, alterada pela IN TCU 76/2016 e DN/TCU 155/2016, o Diretor-Executivo do Fundo Nacional de Saúde autorizou a instauração de Tomada de Contas Especial (peça 5) .
11. Instaurada a TCE, o Fundo Nacional de Saúde comunicou o fato aos responsáveis, conforme ofícios à peça 10, p. 3-10, e ARs à peça 4, p. 1-3, além de edital publicado no Diário Oficial da União (peça 4, p. 4) . Não houve manifestação em resposta.
12. O relatório completo do tomador de contas especial nº 197/2017 (peça 14) registra a apuração de fatos, a quantificação do dano, bem como a identificação dos responsáveis, nos termos do art. 2º da IN TCU 71/2012.
13. Registra, ainda, que foi dada oportunidade de defesa aos responsáveis, conforme as notificações relacionadas no item ‘V’ do relatório do tomador, expedidas visando a regularização das contas e o ressarcimento do dano. Conforme item ‘VI’ do mesmo relatório, registra que os responsáveis não apresentaram alegações (peça 14, p. 7) .
14. Por fim, o relatório do tomador de contas concluiu pela responsabilização da Drogaria Balneário Ltda./Farmácia Popular - ME, solidariamente aos sócios à época da ocorrência dos fatos, Srs. Jorge Gomes Junior e Ruy Jarbas Lamas Simões, quantificando-se o débito atualizado em 18/10/2017 no valor de R$ 177.322,03 (peça 13) . A inscrição em conta de responsabilidade, no Siafi, foi efetuada mediante a Nota de Lançamento de Sistema 2017NS071849, de 18/10/2017 (peça 9) .
15. Uma vez concluída a TCE no âmbito do Fundo Nacional de Saúde e remetida ao Ministério da Transparência e Controladoria-Geral da União, foi lavrado o relatório de auditoria 212/2018 (peça 15) , e em atendimento ao disposto nas alíneas ‘a’ do inciso II do art. 10 da Instrução Normativa/TCU 71/2012, registrou-se que as medidas adotadas em relação à apuração dos fatos foram adequadas. Quanto ao previsto na alínea ‘b’ do mesmo inciso II, considerou-se que as normas para instauração e desenvolvimento da tomada de contas especial foram cumpridas, exceto pela demora na instauração (peça 15, p. 2) . Com base no certificado e parecer de auditoria 212/2018, o dirigente do órgão de controle interno concluiu pela irregularidade das presentes contas (peças 16 e 17) .
16. Em 19/4/2018, o Ministro de Estado da Saúde declarou ter tomado conhecimento das conclusões contidas no relatório e certificado de auditoria, bem como no parecer da Secretaria Federal de Controle Interno da Controladoria-Geral da União da Presidência da República, manifestando-se pela irregularidade das contas e determinando o encaminhamento do processo ao Tribunal de Contas da União, sendo registrada no sistema e-TCE sob número 605/2017 (peça 18) .
Fase Externa da TCE
17. Remetida ao TCU pelo Ministério da Saúde, a presente tomada de contas especial foi autuada, em 25/4/2018, sob o nº TCProcesso 012.396/2018-4 pela Secretaria de Controle Externo de Tomada de Contas Especial (SecexTCE) .
18. A primeira instrução levada à efeito pela SecexTCE (peça 27) , concluiu estarem satisfeitos os pressupostos de procedibilidade da IN TCU 71/2012, uma vez que não houve o transcurso de mais de dez anos desde o fato gerador sem que tenha havido a notificação do responsável pela autoridade administrativa federal competente, bem como o valor atualizado do débito em 1/1/2017 supera o mínimo estabelecido de R$ 100.000,00. Também, que não foram encontrados débitos imputáveis aos responsáveis em outros processos em tramitação no Tribunal.
19. O Denasus emitiu o Relatório Complementar de Auditoria para corrigir o período de responsabilização dos sócios da Drogaria Balneário Ltda., excluindo duas ocorrências vinculadas ao sócio Jorge Gomes Junior (peça 11, p. 11) . A documentação que consta dos autos não permite uma clara identificação da composição societária ao longo da vida da empresa, havendo divergência entre as informações existentes no sistema CPF/CNPF da Receita Federal (peças 19 a 25) , o contrato social (peça 6) e as referências nos relatórios de auditoria (peça 11, p. 2) e do tomador de contas especial (peça 14, p. 5-6) , confundindo os períodos e os nomes dos responsáveis.
20. Embora tenham sido detectadas incoerências nas informações, foi possível reconhecer o Sr. Jorge Gomes Junior administrador da empresa, havendo apenas incerteza quanto às datas, podendo ser a partir de 21/6/2012, quando foi registrado na Junta Comercial do Estado do Espírito Santo o 4º instrumento particular de alteração do contrato social, ou 19/4/2012, como consta na Receita Federal. E para a auditoria do Denasus ainda foi considerada outra data, 10/4/2012, quando teria sido assinado um 3º instrumento particular de alteração de contrato social e ocorrida a entrada do Sr. Jorge Gomes Junior. Cita-se que o 2º instrumento particular de alteração de contrato social é de 1/10/2011, e promoveu a admissão do Sr. Ruy Jarbas Lamas Simões (peça 11, p. 11) . A princípio poderia ser assumido que o 3º instrumento formalizou a saída de Philipe Yee Ramos e a entrada de Jorge Gomes Junior, uma vez que há coincidência das datas com as registradas na Receita Federal. Quanto ao Srs. Ruy Jarbas Lamas Simões e Rodrigo Amâncio, mesmo sem eliminar a dúvida sobre os registros no contrato social e na Receita Federal, está evidenciado que não exerciam a administração da sociedade, cabendo tal função ao Sr. Jorge Gomes Junior, conforme ressaltado. Seja no contrato social ou na base de dados da Receita Federal a participação societária de cada um deles é de apenas 1% do capital.
22. Por outro lado, as ocorrências que constituem o débito desta tomada de contas especial estão na quase absoluta totalidade vinculadas ao período de responsabilidade do Sr. Jorge Gomes Junior, exceto por apenas duas situações nos valores de R$ 220,25 e R$ 122,31, cujas datas do fato gerador são anteriores à sua gestão, em 12 e 27/3/2012. A rigor, a responsabilização sobre tais ocorrências deveria recair sobre os então sócios administradores, Srs. Philipe Yee Ramos e Jackson José da Rocha. Mas, considerando a pequena materialidade dos dois valores, e por se tratar de apenas duas ocorrências, entendeu-se que seria desaconselhável chamar à responsabilidade dois sócios que em nenhum momento foram notificados das irregularidades.
23. Como não se comprovou a atuação do Sr. Ruy Jarbas Lamas Simões como administrador, foi então excluído do rol de responsáveis, restando somente o Sr. Jorge Gomes Junior como único responsável solidário à empresa pelas ocorrências relacionados pela auditoria do Denasus a partir de 27/4/2012, cujo valor histórico é R$ 118.700,03, desconsiderando-se o valor de R$ 342,56 cujas datas são anteriores ao seu ingresso na Drogaria Balneário Ltda.
24. Além de reparos à atribuição de responsabilidade pelo controle interno, a instrução inicial identificou erro na data do fato gerador da ocorrência 308934 no Relatório de Auditoria, ou 360449 no Relatório Complementar, no valor total de R$ 26.990,44, que foi equivocadamente associada a 31/5/2014 (peça 3, p. 28, peça 11, p. 20) . Uma vez que consta do Relatório de Auditoria que a Drogaria Balneário Ltda. teve bloqueado o acesso ao sistema de vendas do Datasus em 14/8/2013 (peça 3, p. 3) , não se justificariam dispensações após tal data. Também está explícito que a auditoria abrangeu apenas os exercícios de 2012 e 2013 (peça 3, p. 3, peça 11, p. 3) . Outrossim, é possível verificar que a ocorrência 308934 consta dos anexos do Relatório de Auditoria como associada ao mês de março de 2013 (peça 3, p. 59-60) , e foi então considerada na data de 31/3/2013 para efeito de atualização monetária do débito.
25. Concluiu, por fim, que foi possível, na forma dos arts. 10, § 1º, e 12, incisos I e II, da Lei 8.443/1992 c/c o art. 202, incisos I e II, do RI/TCU, definir a responsabilidade da empresa Drogaria Balneário Ltda./Farmácia Popular - ME, solidariamente ao representante legal à época dos fatos, Sr. Jorge Gomes Junior, e quantificar adequadamente o débito a eles atribuído, propondo, assim, a citação dos responsáveis, posicionamento esse que teve a concordância do diretor imediato e do titular da unidade técnica (peças 28 e 29) , que autorizou as citações, conforme delegação de competência conferida pelo relator, Ministro Substituto Augusto Sherman Cavalcanti.
EXAME TÉCNICO  
Irregularidade Causadora do Dano
26. Cabe ressaltar, de início, que os responsáveis foram citados, solidariamente, em decorrência da seguinte irregularidade:
Ocorrência: falta de apresentação de notas fiscais comprovando as aquisições dos medicamentos e/ou correlatos registrados no Sistema Autorizador de Vendas do Programa Farmácia Popular do Brasil;
Valor histórico: R$ 118.700,03;
Dispositivos violados: § 2º do art. 27, art. 43 e inciso I do art. 44 da Portaria 184/GM/MS, de 3/2/2011, e § 2º e 3º do art. 23, art. 39, e inciso I do art. 40 da Portaria 971/GM/MS, de 15/5/2012;
Responsáveis: Drogaria Balneário Ltda./Farmácia Popular - ME, solidariamente ao representante legal à época dos fatos, Sr. Jorge Gomes Junior;
Conduta: deixar de comprovar com as notas fiscais as aquisições dos medicamentos e/ou correlatos dispensados por meio do PFPB, em afronta ao § 2º do art. 27, art. 43 e inciso I do art. 44 da Portaria 184/GM/MS, de 3/2/2011, e § 2º e 3º do art. 23, art. 39, e inciso I do art. 40 da Portaria 971/GM/MS, de 15/5/2012, quando deveria ter apresentado notas fiscais fidedignas contendo a informação da aquisição dos medicamentos dispensados pelo Programa Farmácia Popular do Brasil;
Evidência: Relatório Complementar de Auditoria 14156 do Departamento Nacional de Auditoria do SUS - Denasus (peça 11, p. 3-10) .
Citação dos Responsáveis 
27. Em cumprimento ao pronunciamento do titular da SecexTCE (peça 29) , que, por delegação de competência do relator, autorizou as citações ao manifestar concordância com o encaminhamento proposta na instrução de peça 27, foram expedidos os seguintes ofícios:
a) Ofício 0333/2018-TCU/SecexTCE, de 16/6/2018, citando o Senhor Jorge Gomes Junior, representante legal de Drogaria Balneário Ltda. - ME (CNPF 12.430.217/0001-10) , no endereço Avenida da Gabiroba 15 - Loja 02 - Balneário Ponta da Fruta - 29.128-496 - Vila Velha – ES (peça 31) . O AR retornou indicando a entrega da correspondência em 16/7/2018 (peça 33) ; 
b) Ofício 0334/2018-TCU/SecexTCE, de 16/6/2018, citando o Sr. Jorge Gomes Junior (CPF XXX.104.607-XX) no endereço Rua Vera Cruz, 31 – Alecrim - 29.118-090 - Vila Velha - ES (peça 30) . O AR retornou indicando a entrega da correspondência em 10/7/2018 (peça 32) .
Revelia dos Responsáveis
28. O Sr. Jorge Gomes Junior foi citado em dois endereços distintos, em razão da solidariedade com a empresa da qual é sócio administrador, conforme demonstram os ARs acima descritos, mantendo-se inerte durante o prazo fixado, caracterizando a dupla revelia e permitindo prosseguimento ao processo, de acordo com o art. 12, § 3º, da Lei 8.443/1992.
29. Ao não apresentarem alegações de defesa, os responsáveis abstiveram-se de exercer o direito ao contraditório e à ampla defesa, princípios insculpidos na Constituição Federal, bem como deixaram de produzir provas da regular aplicação dos recursos sob suas responsabilidades.
30. Portanto, presumem-se como verdadeiros os atos danosos descritos nas citações efetivadas (peças 30 e 31) , não elidindo o motivo da instauração desta tomada de contas especial embasada nas conclusões do Relatório de Auditoria e Relatório Complementar de Auditoria 14156/MS/SGEP/Denasus (peças 3 e 11) e no levantamento do débito de R$ 118.700,03 à época, conforme o Relatório Completo do Tomador de Contas Especial 197/2017 (peça 14, p. 2-5) , com os ajustes referidos nos itens 19 a 26 da instrução inicial (peça 27, p. 3-5) .
Responsabilização Solidária pelo Dano
31. Cabe registrar que a responsabilização solidária da pessoa jurídica com a pessoa física de seus sócios administradores encontra amparo em recente julgado (Acórdão 5259/2018-TCU-Primeira Câmara, relator Ministro Vital do Rêgo, proferido no TCProcesso 030.027/2017-9) , onde os posicionamentos da unidade técnica, do Ministério Público Junto ao TCU e do Relator foram uníssonos por considerar o caráter convenial conferido às avenças firmadas com farmácias e drogarias privadas pelo Programa Farmácia Popular do Brasil, o que corrobora o encaminhamento ora proposto. Cita-se trecho do Voto condutor do referido acórdão:
Com relação à matéria de fato, como bem ressaltou o MPTCU, a norma que instituiu o PFPB (art. 2º, inciso II, da Portaria 184/2011, sucedido pelo art. 2º, inciso II, Portaria 111/2016) atribuiu ao programa, expressamente, a natureza de convênio, por meio do qual é outorgado ao particular (farmácia ou drogaria integrante da rede privada) a gestão de recursos públicos. Assim, ao assumir voluntariamente o múnus público de gestão de recursos do PFPB, o particular se submete à obrigação de prestar contas, conforme disposto no artigo 70, parágrafo único, da Constituição, e, eventual responsabilização em caso mau uso dos recursos geridos, consoante dispõe o artigo 71, inciso II, da CF/1988.
Nesse contexto, compartilho o entendimento do MPTCU, no sentido de que, ao se considerar a gestão de recursos públicos no âmbito de uma pessoa jurídica de direito privado, as decisões das pessoas naturais administradoras dessa pessoa jurídica determinam a destinação a ser dada àqueles recursos públicos. Isso faz com que, além da pessoa jurídica, também seus administradores sejam obrigados, pessoalmente, a comprovar a regular aplicação dos recursos públicos submetidos às suas decisões, a exemplo do que deliberou esta Corte no Acórdão 8969/2016-TCU-Segunda Câmara (Rel. Min. Raimundo Carreiro) .
Individualização das Condutas e Culpabilidade
32, Em se tratando de processo em que as partes interessadas não se manifestaram acerca das irregularidades imputadas, não há elementos para que se possa efetivamente aferir e reconhecer a ocorrência de boa-fé nas condutas dos responsáveis, podendo este Tribunal, desde logo, proferir o julgamento de mérito pela irregularidade das contas, conforme combinação dos §§ 2º e 6º do art. 202 do Regimento Interno do TCU. 
33. Esse entendimento está amparado nos Acórdão 133/2015-TCU-Primeira Câmara (Rel. Min. Bruno Dantas) , 2455/2015-1ª Câmara (Rel. Min. Bruno Dantas) , 3604/2015-1ª Câmara (Rel. Min. Bruno Dantas) , 5070/2015-2ª Câmara (Rel. Ministro Substituto André de Carvalho) e 2424/2015-Plenário Rel. Min Benjamin Zymler) .
34. É razoável afirmar que era possível aos responsáveis ter consciência da ilicitude dos atos que praticaram, sendo-lhes exigível conduta diversa, no sentido de arquivar e manter arquivados, em meio físico e magnético/eletrônico, os documentos fiscais que comprovassem a aquisição dos medicamentos dispensados, tendo em vista a clareza dos normativos a que estavam vinculados na gestão do PFPB e que foram violados.
35. Assim, devem as presentes contas ser julgadas irregulares, com a condenação em débito e aplicação de multa, com remessa de cópia dos elementos pertinentes ao Ministério Público da União, atendendo, assim, ao disposto no art. 16, § 3º, da Lei 8.443/1992 c/c o art. 209, § 7º, do Regimento Interno/TCU. 
Não Ocorrência da Prescrição da Pretensão Punitiva
36. Observa-se não ter ocorrido a prescrição da pretensão punitiva por parte do TCU que, nos termos do entendimento firmado no Acórdão 1441/2016-TCU-Plenário (Rel. Ministro Augusto Nardes) , subordina-se ao prazo geral de prescrição indicado no art. 205 do Código Civil, qual seja, dez anos contados a partir da data de ocorrência da irregularidade sancionada, nos termos do art. 189 do Código Civil.
37. As irregularidades discutidas nesta TCE ocorreram nos exercícios de 2012 e 2013, portanto há menos de 10 anos, bem como o pronunciamento do titular da unidade técnica feito em 15/6/2018, ato que ordenou as citações, interrompeu tal prazo, nos termos do art. 202, inciso I, do Código Civil.
38. Diante do exposto, não há óbice para que os responsáveis sejam apenados com a multa prevista no art. 57 da Lei 8.443/1992.
CONCLUSÃO
39. Diante da revelia da sociedade empresária Drogaria Balneário Ltda./Farmácia Popular - ME, e do representante legal à época dos fatos, Sr. Jorge Gomes Junior, e inexistindo nos autos elementos que permitam concluir pela ocorrência de boa-fé ou de outros excludentes de culpabilidade em suas condutas, propõe-se que suas contas sejam julgadas irregulares e que os responsáveis sejam condenados em débito, bem como que lhes seja aplicada a multa prevista no art. 57 da Lei 8.443/1992.
INFORMAÇÕES ADICIONAIS
40. Informa-se que na presente data não foram encontrados débitos imputáveis ao responsável em outros processos em tramitação no Tribunal (peça 34) .
PROPOSTA DE ENCAMINHAMENTO
41. Diante do exposto, submetem-se os autos à consideração superior, propondo:
a) considerar revéis, para todos os efeitos, a sociedade empresária Drogaria Balneário Ltda./Farmácia Popular - ME (CNPF 12.430.217/0001-10) e o Sr. Jorge Gomes Junior (CPF XXX.719.746-XX) , dando-se prosseguimento ao processo, nos termos do art. 12, § 3º, da Lei 8.443/1992 c/c o art. 202, § 8º, do RI/TCU; 
b) com fundamento nos arts. 1º, inciso I, 16, inciso III, alíneas ‘c’ e ‘d’, da Lei 8.443/1992 c/c os arts. 19, caput, e 23, inciso III, da mesma lei, e com arts. 1º, inciso I, 209, inciso III e IV, 210 e 214, inciso III, do Regimento Interno do TCU, que sejam julgadas irregulares as contas da sociedade empresária Drogaria Balneário Ltda./Farmácia Popular - ME (CNPF 12.430.217/0001-10) e do Sr. Jorge Gomes Junior (CPF XXX.104.607-XX) , condenando-os ao pagamento das quantias a seguir especificadas, com a fixação do prazo de quinze dias, a contar da notificação, para comprovarem, perante este Tribunal (art. 214, inciso III, alínea ‘a’, do Regimento Interno) , o recolhimento da dívida aos cofres do Fundo Nacional de Saúde, atualizadas monetariamente e acrescidas dos juros de mora, calculados a partir das datas discriminadas até a data do recolhimento, e com o abatimento de valores acaso já satisfeitos, na forma prevista na legislação em vigor.
                          TRIBUNAL DE CONTAS DA UNIÃO		TC Processo 012.396/2018-4
	Data do fato gerador
	Valor histórico (R$) 

	27/04/2012
	437,94

	13/06/2012
	1.035,00

	14/06/2012
	521,52

	26/07/2012
	1.247,70

	27/07/2012
	414,6

	23/08/2012
	2.151,50

	24/08/2012
	1.123,23

	10/09/2012
	347,49

	10/09/2012
	1.936,20

	11/10/2012
	1.611,10

	15/10/2012
	694,98

	09/11/2012
	3.494,70

	20/11/2012
	1.443,42

	18/12/2012
	1.903,70

	19/12/2012
	588,06

	30/12/2012
	2.553,76

	30/12/2012
	3.958,50

	19/02/2013
	5.112,65

	07/03/2013
	6.067,50

	14/03/2013
	10.203,30

	15/03/2013
	8.883,29

	31/03/2013
	11.470,24

	31/03/2013
	15.520,20

	19/04/2013
	12.226,80

	29/04/2013
	8.401,77

	04/06/2013
	3.520,30

	05/06/2013
	2.409,31

	28/06/2013
	455,74

	28/06/2013
	962,2

	31/07/2013
	896,7

	31/07/2013
	535,74

	02/09/2013
	2.569,70

	02/09/2013
	562,66

	01/10/2013
	281,33

	02/10/2013
	3.157,20

		Valor atualizado em 20/11/2018: R$ 166.485,46 (peça 35) 
	c) aplicar à sociedade empresária Drogaria Balneário Ltda./Farmácia Popular - ME (CNPF 12.430.217/0001-10) e ao Sr. Jorge Gomes Junior (CPF XXX.104.607-XX) , individualmente, a multa prevista no art. 57 da Lei 8.443/1992 c/c o art. 267 do Regimento Interno, com a fixação do prazo de quinze dias, a contar da notificação, para comprovar, perante este Tribunal (art. 214, inciso III, alínea ‘a’, do Regimento Interno) , o recolhimento da dívida aos cofres do Tesouro Nacional, atualizada monetariamente desde a data do acórdão que vier a ser proferido até a do efetivo recolhimento, se for paga após o vencimento, na forma da legislação em vigor;
	d) autorizar, desde logo, nos termos do art. 28, inciso II, da Lei 8.443/1992 c/c o art. 219, inciso II, do RI/TCU, a cobrança judicial da dívida caso não atendidas as notificações;
	e) autorizar, desde logo, com fundamento no art. 26, da Lei 8.443/1992 c/c o art. 217, do Regimento Interno do TCU, caso seja do interesse da sociedade empresária Drogaria Balneário Ltda./Farmácia Popular - ME (CNPF 12.430.217/0001-10) e do Sr. Jorge Gomes Junior (CPF XXX.104.607-XX) , o parcelamento da dívida em até 36 parcelas, incidindo, sobre cada uma, os encargos legais devidos, sem prejuízo de alertá-los de que, caso optem por essa forma de pagamento, a falta de comprovação do recolhimento de qualquer parcela implicará o vencimento antecipado do saldo devedor, nos termos do art. 26, parágrafo único, e 59, da Lei 8.443/1992 c/c o art. 217, § 2º, do Regimento Interno do TCU; 
	f) encaminhar cópia da deliberação que vier a ser proferida, bem como do relatório e do voto que a fundamentarem, ao Procurador-Chefe da Procuradoria da República no Espírito Santo, nos termos do § 3º do art. 16 da Lei 8.443/1992 c/c o § 7º do art. 209 do Regimento Interno do TCU, para adoção das medidas cabíveis; e comunicar-lhe que o relatório e o voto que a fundamentarem podem ser acessados por meio do endereço eletrônico www.tcu.gov.br/acordaos e que, caso haja interesse, o Tribunal pode enviar-lhe cópia desses documentos sem qualquer custo.”.
	É o relatório.

não há.

Procuradora-Geral Cristina Machado da Costa e Silva.

TOMADA DE CONTAS ESPECIAL. FARMÁCIA POPULAR. AUDITORIA DO DENASUS. DISPENSAÇÃO DE MEDICAMENTO SEM CORRESPONDENTE NOTA FISCAL DE ENTRADA. LEGISLAÇÃO DO PROGRAMA. CITAÇÃO. REVELIA. CONTAS IRREGULARES. DÉBITO. SOLIDARIEDADE. MULTA. REMESSA AO MPU.

TOMADA DE CONTAS ESPECIAL (TCE)

Secretaria de Controle Externo de Tomada de Contas Especial (SecexTCE).

Cuidam os autos de tomada de contas especial instaurada pelo Fundo Nacional de Saúde/Ministério da Saúde (FNS/MS) , em desfavor da Drogaria Balneário Ltda./Farmácia Popular - ME, sociedade empresária limitada, solidariamente com o Sr. Jorge Gomes Junior, em razão da aplicação irregular dos recursos do Sistema Único de Saúde (SUS) no âmbito do Programa Farmácia Popular do Brasil (PFPB) , no âmbito do Município de Vila Velha/ES, no período de 1º/1/2012 a 14/8/2013.
O presente feito originou-se de constatações do Departamento Nacional de Auditoria do SUS (Denasus) em auditoria realizada junto ao referido estabelecimento farmacêutico no exercício de 2014, com a finalidade de verificar o cumprimento das normas então vigentes sobre o Programa Farmácia Popular do Brasil.
Naquela oportunidade, foram constatadas irregularidades que representavam R$ 119.042,59, em valores históricos, dada a não comprovação da aquisição, por meio de notas fiscais de entrada, do quantitativo de medicamentos dispensados em 2012 e 2013, em descumprimento ao § 2º do art. 27, art. 43 e inciso I do art. 44 da Portaria 184/GM/MS, de 3/2/2011, e § 2º e 3º do art. 23, art. 39, e inciso I do art. 40 da Portaria 971/GM/MS, de 15/5/2012. Isso porque foi apresentado, para fins de faturamento, registro de dispensação de medicamentos em quantidade superior ao adquirido junto ao mercado distribuidor, demonstrando incompatibilidade entre as aquisições e as dispensações dos medicamentos auditados no período compreendido entre 27/4/2012 a 2/10/2013 (peça 3, p. 5-19, peça 11, p. 3-10) .
Já no âmbito do TCU, após ajuste na proposta de responsabilização dos sócios da sociedade empresária, foram promovidas as citações da Drogaria Balneário Ltda. – ME, por meio de seu representante legal, Sr. Senhor Jorge Gomes Junior (peça 31 e 33) , e do próprio Sr. Jorge Gomes Junior, na qualidade de sócio (peças 30 e 32) .
Endosso, com ajustes de forma, a proposta instrutória (peça 36) , anuída pelo Parquet especial (peça 39) , no sentido da irregularidade das contas, condenação em débito pelo valor de R$ 118.700,03, e aplicação da multa legal, de sorte que incorporo a referida análise às minhas razões de decidir.
Observo que, embora regularmente citados, a sociedade empresária e seu sócio se mantiveram inertes durante o prazo fixado, caracterizando a dupla revelia e permitindo prosseguimento ao processo, de acordo com o art. 12, § 3º, da Lei 8.443/1992.
Quanto à responsabilidade do Sr. Jorge Gomes Junior, tomou-se por base o início de sua gestão na sociedade em 19/4/2012, em conformidade com consulta efetuada nos sítios da Receita Federal e com os apontamentos do Denasus (peça 11, p. 11) , tendo em vista a ressalva aposta pela unidade técnica, à peça 36, p. 3, item 20. 
Com efeito, a unidade técnica se absteve de incluir no cálculo do débito os valores de R$ 220,25 e R$ 122,31, cujas datas do fato gerador, respectivamente em 12 e 27/3/2012, são anteriores ao início de sua gestão. Tais valores sequer foram incluídos nas citações de ambos os responsáveis (peças 30-31) .
Assim, nos termos de entendimento constante dos Acórdãos 6.091/2016 e 5.259/2018, ambos da Primeira Câmara, o Sr. Jorge Gomes Junior deve ser condenado, em solidariedade com a sociedade empresária, ao ressarcimento do dano ao erário e ao pagamento da multa legal.
Ante o exposto, manifesto-me por que o Tribunal aprove o acórdão que ora submeto à deliberação deste Colegiado.
TCU, Sala das Sessões Ministro Luciano Brandão Alves de Souza, em 19 de março de 2019.
AUGUSTO SHERMAN CAVALCANTI 
Relator